ACORDAO-COMPLETO-2547089

ACÓRDÃO 4097/2023 ATA 16/2023 - PRIMEIRA CÂMARA

VISTOS, relatados e discutidos estes autos de recurso de reconsideração interposto por Expedido Edilson Chimbinha Júnior, ex-prefeito de Angicos/RN, contra o Acórdão 1200/2021-TCU-Primeira Câmara,
ACORDAM os Ministros do Tribunal de Contas da União, reunidos em sessão da 1ª Câmara, diante das razões expostas pelo relator, em:
9.1. conhecer do recurso de reconsideração, para, no mérito, negar-lhe provimento;
9.2. dar ciência desta decisão aos interessados.

Recurso de reconsideração interposto contra acórdão que julgou as contas do recorrente irregulares e condenou-o ao pagamento e débito e de multa em razão de irregularidades na aplicação de recursos repassados ao município à conta do Programa de Apoio aos Sistemas de Ensino para Atendimento de Jovens e Adultos (Peja), no exercício de 2016.

Primeira Câmara

Município de Angicos - RN.

3. Interessados/Responsáveis/Recorrentes:
3.1. Interessado: Fundo Nacional de Desenvolvimento da Educação (00.378.257/0001-81).
3.2. Responsáveis: Deusdete Gomes de Barros (XXX.782.274-XX); Expedito Edilson Chimbinha Júnior (XXX.431.674-XX).
3.3. Recorrente: Expedito Edilson Chimbinha Júnior (XXX.431.674-XX).

13.1. Ministros presentes: Benjamin Zymler (na Presidência), Walton Alencar Rodrigues (Relator), Jorge Oliveira e Jhonatan de Jesus.
13.2. Ministros-Substitutos presentes: Augusto Sherman Cavalcanti e Weder de Oliveira.

WALTON ALENCAR RODRIGUES

Ministro Benjamin Zymler.

Adoto, como relatório, a instrução da então Secretaria de Recursos (Serur) , peça 99, atual Unidade de Auditoria Especializada em Recursos (AudRecursos) , cujas análises e proposta de encaminhamento contaram com a anuência do respectivo dirigente, peça 100, e do MP/TCU, peça 101.
Transcrevo a instrução a seguir, in verbis:
"INTRODUÇÃO
1.	Trata-se de recurso de reconsideração interposto por Expedido Edilson Chimbinha Júnior, ex-prefeito de Angicos/RN, contra o Acórdão 1200/2021-TCU-Primeira Câmara, relatado pelo Ministro Benjamin Zymler, com o seguinte teor (peças 49 e 63) :
9.1. com fulcro no art. 12, § 3º, da Lei 8.443/1992, considerar revel o Sr. Expedito Edilson Chimbinha Júnior, dando-se prosseguimento ao presente processo; 
9.2. nos termos dos arts. 1º, I, 16, III, alínea "c", 19 e 23, III, da Lei 8.443/1992, julgar irregulares as contas do Sr. Expedito Edilson Chimbinha Júnior, condenando-o ao pagamento da importância a seguir especificada, atualizada monetariamente e acrescida dos juros de mora, calculados a partir da data discriminada até a da efetiva quitação do débito, fixando-lhe o prazo de quinze dias para que comprove perante o Tribunal o recolhimento da referida quantia aos cofres do Fundo Nacional de Desenvolvimento da Educação, em consonância com o disposto nos arts. 23, III, alínea "a", da citada lei e 214, III, alínea "a", do Regimento Interno do TCU:	
	DATA DA OCORRÊNCIA
	VALOR ORIGINAL (R$) 

	26/1/2016
	R$ 181.930,78

9.3. aplicar ao Sr. Expedito Edilson Chimbinha Júnior a multa prevista no art. 57 da Lei 8.443/1992, no valor de R$ 35.000,00 (trinta e cinco mil reais) ; 
9.4. esclarecer ao Sr. Expedito Edilson Chimbinha Júnior que, caso venha a ser demonstrada, na via recursal, a correta aplicação integral dos recursos federais, o débito será afastado e, não mais remanescendo qualquer irregularidade, suas contas poderão ser julgadas regulares com ressalva; 
9.5. rejeitar as razões de justificativa apresentadas pelo Sr. Deusdete Gomes de Barros;
9.6. julgar irregulares as contas do Sr. Deusdete Gomes de Barros, aplicando-lhe a multa prevista no art. 58, I, da Lei 8.443/1992, no valor de R$ 10.000,00 (dez mil reais) ; 
9.7. autorizar, desde logo, a cobrança judicial das dívidas, caso não sejam atendidas as notificações, em observância ao disposto no art. 28, II, da Lei 8.443/1992; 
9.8. com fundamento nos arts. 28, I, da Lei 8.443/1992 e 217, §§ 1º e 2º, do Regimento Interno do TCU, autorizar desde logo, caso seja requerido, o pagamento da dívida em até 36 parcelas, incidindo sobre cada uma delas, corrigida monetariamente, os correspondentes acréscimos legais, fixando o prazo de quinze dias, a contar do recebimento da notificação, para comprovarem perante o Tribunal o recolhimento da primeira parcela, e de trinta dias, a contar da parcela anterior, para comprovarem o recolhimento das demais parcelas, devendo incidir sobre cada valor mensal, atualizado monetariamente, os juros de mora devidos, na forma prevista na legislação em vigor, alertando os responsáveis de que a falta de comprovação do recolhimento de qualquer parcela importará o vencimento antecipado do saldo devedor, nos termos do § 2º do art. 217 do Regimento Interno deste Tribunal;
9.9. dar ciência deste acórdão à Procuradoria da República no Estado do Rio Grande do Norte, consoante disposto nos arts. 16, § 3º, da Lei 8.443/1992 e 209, § 7º, do Regimento Interno do TCU, para a adoção das medidas cabíveis; e 
9.10. dar ciência deste acórdão ao FNDE e aos responsáveis.
HISTÓRICO
2.	O presente processo cuida de Tomada de Contas Especial (TCE) instaurada pelo Fundo Nacional de Desenvolvimento da Educação (FNDE) , em desfavor dos ex-prefeitos Expedido Edilson Chimbinha Júnior (gestão 2013-2016) e Deusdete Gomes de Barros (gestão 2017-2020) , em razão de omissão no dever de prestar contas dos recursos repassados ao Município de Angicos/RN à conta do Programa de Apoio aos Sistemas de Ensino para Atendimento de Jovens e Adultos (Peja) , no exercício de 2016.
3.	Para a execução do Peja/2016, o FNDE repassou ao Município de Angicos/RN, em 26/1/2016, a importância de R$ 181.930,78, conforme ordem bancária e extrato constantes dos autos (peças 3 e 8) .
4.	O fundamento para a instauração da TCE foi a omissão no dever de prestar contas dos valores recebidos, as quais deveriam ter sido apresentadas até 30/11/2017.
5.	Em 25/4/2019, o FNDE emitiu o Relatório de TCE 830/2018, que apurou dano ao erário no valor total de R$ 181.930,78, sob a responsabilidade solidária do Expedido Edilson Chimbinha Júnior e Deusdete Gomes de Barros (peça 15) .
6.	Entre 23/8 e 30/8/2019, a Controladoria-Geral da União (CGU) expediu o Relatório de Auditoria, o Certificado de Auditoria e o Parecer do Dirigente do Órgão de Controle Interno, referência 971/2019-CGU (peças 16-18) , todos pela irregularidade das contas, em consonância com as informações contidas no Relatório do Tomador de Contas (peça 15) . Em 9/9/2019, foi proferido o Pronunciamento Ministerial atestando o conhecimento das irregularidades (peça 19) .
7.	Após análise dos elementos apresentados pelos responsáveis em atendimento à citação e audiência (peças 29-30 e 40-41) , o processo foi apreciado pelo Tribunal por meio do Acórdão 1200/2021-TCU-Primeira Câmara, na forma transcrita na seção "Introdução" (peça 49) .
8.	Inconformado, Expedido Edilson Chimbinha Júnior interpôs recurso de reconsideração (peça 63) .
9.	Em instrução anterior (peça 82) , reiterou-se o exame de admissibilidade, no sentido de ser conhecido o recurso mencionado sem efeito suspensivo, e concluiu-se pela não-incidência da prescrição, quer pelos critérios definidos no Acórdão 1441/2016-TCU-Plenário quer pelas balizas estabelecidas pela Lei 9.873/1999. 
10.	Em relação ao mérito, delimitou-se como objeto do presente recurso verificar de quem era a responsabilidade pela apresentação da prestação de contas e a regularidade da aplicação dos recursos. Relativamente à responsabilidade pela apresentação da prestação de contas, considerou-se que cabia ao prefeito sucessor, já que o prazo para a apresentação da prestação de contas expirou em sua gestão, conforme redação da Súmula-TCU 230. 
11.	Diante da informação de que as contas relativas aos recursos do Peja/2016 foram apresentadas intempestivamente, antes da análise da regularidade da aplicação dos recursos, foi realizada diligência ao FNDE para encaminhar, no prazo de quinze dias, a análise conclusiva da documentação inserida no Sistema de Gestão de Prestação de Contas - Contas Online (SIGPC) , a título de prestação de contas dos recursos repassados ao Município de Angicos/RN, por força do Peja/2016 (peças 82-84) .
12.	Em decorrência, o FNDE encaminhou o Ofício 33476/2021/Diade/Cgapc/Difin-FNDE, de 15/12/2021 (peça 86) , no qual, apenas relatou as providências adotadas com vistas à emissão de nota técnica, sem qualquer manifestação acerca da análise conclusiva da regularidade das contas relativas aos recursos repassados ao Município de Angicos/RN, no exercício de 2016, à conta do programa Peja, foi realizada nova diligência ao órgão repassador (peças 89-91) .
13.	Em resposta, o FNDE enviou os elementos acostados às peças 93-97, os quais serão analisados a seguir.
	Análise
14.	Com relação à prestação de contas dos recursos referentes ao Peja/2016, repassados ao Município de Angicos/RN, o FNDE, entre outros documentos, encaminhou a Nota técnica 112/2021/COEJA/DPD/SEB/SEB e a Nota Técnica 2910563/2022/DIAFI/COPRA/CGPA/DIFIN e a (peça 93, p. 3-10 e 105-107) .
15.	Por intermédio da primeira nota técnica, relativa à análise do cumprimento do objeto, registrou-se que os recursos do Peja/2016, executados pelo Município de Angicos/RN, eram suficientes para custear 84 novos alunos. Contudo, constatou-se que não foram declaradas matrículas de novos alunos no mencionado programa, em conformidade com as bases da Sinopse Estatística da Educação Básica do Instituto Nacional de Estudos e Pesquisas Educacionais Anísio Teixeira (Inep) . Ao final, concluiu-se pela não-aprovação da meta física do referido programa (peça 93, p. 106) .
16.	Mediante a segunda nota técnica, examinou-se a documentação de prestação de contas apresentada intempestivamente. Constou desse documento a ausência do parecer do Conselho de Acompanhamento e Controle Social (CACS) , que tem por competência exercer o acompanhamento e o controle social sobre a utilização dos recursos financeiros e emitir parecer conclusivo acerca da prestação de contas apresentada pela entidade (peça 93, p. 5) .
17.	Na sequência, registrou-se a divergência entre o valor da "despesa realizada" indicado na prestação de contas daquele total da "despesa efetuada" pelo programa e valores lançados a crédito na conta específica do programa. Por derradeiro, concluiu-se pela insuficiência da documentação apresentada para fins de prestação de contas (peça 93, p. 7 e 9) .
18.	Como se nota, não houve a comprovação da boa e regular aplicação dos recursos recebidos, cuja responsabilidade pertencia ao recorrente, tendo em vista que os recursos foram totalmente utilizados em sua gestão.
19.	No que se refere à delimitação de responsabilidades entre antecessor e sucessor na gestão descentralizada de recurso federais, no caso de transição de mandatos, oportuno reproduzir os termos da Súmula-TCU 230:
Compete ao prefeito sucessor apresentar a prestação de contas referente aos recursos federais recebidos por seu antecessor, quando este não o tiver feito e o prazo para adimplemento dessa obrigação vencer ou estiver vencido no período de gestão do próprio mandatário sucessor, ou, na impossibilidade de fazê-lo, adotar as medidas legais visando ao resguardo do patrimônio público.
20.	Da leitura acima, vê-se que a responsabilidade primária para a apresentação da prestação de contas recai sobre o prefeito sucessor quando o prazo para prestação de contas dos recursos recebidos por seu antecessor adentrar o interregno temporal de sua gestão.
21.	Por outro lado, a responsabilidade pelo escorreito emprego dos recursos geridos cabe ordinariamente àquele que efetivamente os geriu, ainda que o ato formal da prestação de contas recaia ordinariamente sobre outro gestor, se considerado o critério da data final para o encaminhamento das contas ao órgão concedente. Nessa linha os Acórdão 3576/2019-TCU-Segunda Câmara, relatora Ministra Ana Arraes; 857/2017-TCU-Plenário, relator Ministro Aroldo Cedraz; 665/2016-TCU-1ª Câmara, relator Ministro Benjamin Zymler; 503/2016-TCU-2ª Câmara, relator Ministro-Substituto Marcos Bemquerer Costa. 
22.	Ademais, existe diferença entre apresentação das contas e a obrigação de comprovar a boa e regular aplicação dos recursos. Sendo assim, não cabe a atribuição de débito solidário ao prefeito sucessor omisso que, embora obrigado a prestar contas em razão de a vigência do ajuste adentrar o seu mandato, não geriu os recursos do convênio. Nesse caso, cumpre julgar irregulares as contas do prefeito sucessor e aplicar-lhe a multa do art. 58, inciso I, da Lei 8.443/1992 (v.g. Acórdão 3871/2019-TCU-Segunda Câmara, relator Ministro-Substituto Marcos Bemquerer Costa; 3.873/2019-TCU-1ª Câmara, relator Ministro Walton Alencar Rodrigues; 2.850/2018-TCU-2ª Câmara, relator Ministro Augusto Nardes; e 665/2016-TCU-1ª Câmara, relator Ministro Benjamin Zymler) .
23.	Considerando que o recorrente foi o gestor da integralidade dos recursos transferidos ao Município de Angicos/RN, em decorrência do Peja/2016, a quem competia demonstrar a regularidade de sua aplicação, não há como responsabilizar seu sucessor pela restituição desses valores, o qual era responsável tão-somente pela apresentação da prestação de contas. 
24.	Dessa forma, as razões recursais do recorrente não merecem ser acolhidas.
CONCLUSÃO
25.	Ante o exposto, conclui-se, que:
	a) não ocorreu a prescrição das pretensões punitiva e ressarcitória, seja pelos ditames do Código Civil (Acórdão 1441/2016-TCU-Plenário) seja pelas balizas da Lei 9.873/1999, conforme análise efetuada na instrução anterior (peça 82) ; 
	b) a responsabilidade pela apresentação da prestação de contas era do prefeito sucessor;
	c) a comprovação da boa e regular aplicação dos recursos recebidos cabia ao recorrente, tendo em vista que os recursos foram totalmente aplicados em sua gestão; e
	d) as razões recursais apresentadas, juntamente com os demais elementos constantes dos autos, não conseguiram demonstrar a regularidade da aplicação dos recursos recebidos pelo Município de Angicos/RN, em razão do Peja/2016.
25.1	Sendo assim, a proposta será pela negativa de provimento ao presente recurso.
PROPOSTA DE ENCAMINHAMENTO
26.	Ante o exposto, submete-se à consideração superior a presente análise do recurso de reconsideração interposto por Expedito Edilson Chimbinha Júnior contra o Acórdão 1200/2021-TCU-Primeira Câmara, propondo-se, com fundamento nos arts. 32, inciso I, e 33, da Lei 8.443/1992:
	a) conhecer do recurso e, no mérito, negar-lhe provimento; e
	b) 	comunicar a deliberação que vier a ser proferida por esta Corte ao recorrente, à Procuradoria da República no Estado do Rio Grande do Norte e aos demais interessados."

não há.

Subprocurador-Geral Lucas Rocha Furtado.

RECURSO DE RECONSIDERAÇÃO EM TOMADA DE CONTAS ESPECIAL. NÃO-COMPROVAÇÃO DA REGULAR APLICAÇÃO DOS RECURSOS FEDERAIS REPASSADOS PELO FNDE AO MUNICÍPIO DE ANGICOS/RN, À CONTA DO PEJA, EXERCÍCIO DE 2016. CONHECIMENTO. NÃO-PROVIMENTO.

TOMADA DE CONTAS ESPECIAL (TCE)

Unidade de Auditoria Especializada em Tomada de Contas Especial (AudTCE).

Trata-se de recurso de reconsideração interposto por Expedido Edilson Chimbinha Júnior, ex-prefeito de Angicos/RN, contra o Acórdão 1200/2021-TCU-Primeira Câmara, relatado pelo E. Ministro Benjamin Zymler.
Os autos versam originalmente sobre tomada de contas especial (TCE) instaurada pelo Fundo Nacional de Desenvolvimento da Educação (FNDE) , em desfavor dos ex-prefeitos Expedido Edilson Chimbinha Júnior (gestão 2013-2016) e Deusdete Gomes de Barros (gestão 2017-2020) , em razão de omissão no dever de prestar contas dos recursos repassados ao Município de Angicos/RN à conta do Programa de Apoio aos Sistemas de Ensino para Atendimento de Jovens e Adultos (Peja) , no exercício de 2016.
Mediante a decisão recorrida, as contas dos dois responsáveis foram julgadas irregulares, com imputação de débito e multa ao primeiro (ora recorrente) e somente multa ao segundo.
Expedido Edilson Chimbinha Júnior alegou: i) preliminarmente, a ocorrência da prescrição; ii) no mérito, que não cabia a ele a responsabilidade pela prestação de contas, já que o prazo para a apresentação da prestação de contas expirou no mandato do sucessor; iii) que foi enviada ao FNDE a prestação de contas dos recursos relativos ao Peja/2016, cuja cópia e extratos bancários da conta corrente e da aplicação financeira foram juntados aos autos, nesta oportunidade, demonstrando  a regularidade da aplicação dos recursos.
A então Secretaria de Recursos (Serur) avaliou que não ocorreu a prescrição das pretensões punitiva e ressarcitória, seja pelos ditames do Código Civil (Acórdão 1441/2016-TCU-Plenário) seja pelas balizas da Lei 9.873/1999.
Ademais, entendeu que, embora a responsabilidade pela apresentação da prestação de contas fosse do prefeito sucessor, a comprovação da boa e regular aplicação dos recursos recebidos cabia ao recorrente, tendo em vista que os geriu em sua totalidade; e, portanto, as razões recursais apresentadas e os demais elementos constantes dos autos não foram suficientes a demonstrar a regularidade da aplicação dos recursos recebidos pelo Município de Angicos/RN, em razão do Peja/2016.
Propôs, com anuência do MP/TCU, conhecer do recurso e, no mérito, negar-lhe provimento.
II
Preliminarmente, embora a unidade técnica tenha instruído este recurso antes da publicação da Resolução-TCU-344/2022, a sua avaliação acerca da prescrição ressarcitória e da pretensão punitiva em relação aos atos apurados nestes autos, fundamentada na Lei 9.873/1999, permanece válida.
Nos termos do art. 4º, inciso I, da Resolução-TCU-344/2022, neste caso, a irregularidade ocorreu em 30/11/2017, quanto deveriam ter sido prestadas as contas finais da aplicação dos recursos federais repassados. 
A primeira interrupção do prazo prescricional ocorreu em 03/07/2018 (art. 5º, inciso I, da Resolução-TCU-344/2022) , quando o recorrente foi notificado por meio de edital (peça 15, p.5) , na fase interna da TCE, acerca do seu dever de prestar contas dos recursos transferidos, após tentativa frustrada via ofício do FNDE (peças 6 e 7) .
O acórdão condenatório, 1.200/2021-TCU-1ª Câmara, foi prolatado na sessão de 2/2/2021, não havendo falar em prescrição quinquenal (art. 2º) , tampouco, intercorrente (art. 8º) . 
Quanto ao mérito, anuo à proposta da unidade técnica.
O recorrente geriu a integralidade dos recursos transferidos ao Município de Angicos/RN, à conta do Peja/2016, competindo-lhe demonstrar a regularidade de sua aplicação; não havendo como responsabilizar o sucessor pela restituição dos valores, ao qual coube somente a apresentação da prestação de contas.
Quanto aos documentos encaminhados intempestivamente ao FNDE, aquele órgão manifestou que não foi apresentado o parecer do Conselho de Acompanhamento e Controle Social (CACS) , que tem por competência exercer o acompanhamento e o controle social sobre a utilização dos recursos financeiros e emitir parecer conclusivo acerca da prestação de contas apresentada pela entidade (peça 93, p. 5) . 
Registrou que houve divergência entre o valor da "despesa realizada" indicado na prestação de contas do total da "despesa efetuada" pelo programa e os valores lançados a crédito na conta específica do programa. 
Por derradeiro, concluiu pela insuficiência da documentação apresentada para fins de prestação de contas (peça 93, p. 7 e 9) .
Tendo em vista que os documentos apresentados não afastaram as irregularidades tampouco a responsabilidade do recorrente, conheço do recurso de reconsideração interposto por Expedido Edilson Chimbinha Júnior contra o Acórdão 1200/2021-TCU-Primeira Câmara para, no mérito, negar-lhe provimento.
Feitas essas considerações, voto no sentido de que o Tribunal acolha a minuta de acórdão que submeto à deliberação deste Colegiado.
TCU, Sala das Sessões, em 30 de maio de 2023.
WALTON ALENCAR RODRIGUES 
Relator